---
title: "Latihan2_123190138"
author: "Rega Agassi"
date: "9/19/2021"
output: pdf_document
---

```{r setup, include=FALSE}
knitr::opts_chunk$set(echo = TRUE)
```

## A. Tujuan Praktikum

 Memahami jenis-jenis tipe data pada R


## B. Alokasi Waktu

1 x pertemuan = 120 menit

## C. Tujuan Praktikum
Variasi tipe data pada R memfasilitasi keberagaman jenis variabel data. Sebagai contoh, terdapat
data yang terdiri dari sekumpulan angka dan data lain yang berisi sekumpulan karakter. Pada
contoh lain, ada pula data yang berbentuk tabel maupun kumpulan (*list*) angka sederhana.
Dengan bantuan fungsi `class`, kita akan mendapatkan kemudahan dalam mendefinisikan tipe
data yang kita miliki:
```{r}
a <- 2
class(a)
```
Agar dapat bekerja secara efisien dalam menggunakan bahasa pemrograman R, penting untuk
mempelajari terlebih dahulu tipe data dari variabel-variabel yang kita miliki sehingga akan
mempermudah dalam penentuan proses analisis data yang dapat dilakukan terhadap variabelvariabel tersebut. 

## Data Frames
Cara paling umum yang dapat digunakan untuk menyimpan *dataset* dalam R adalah dalam tipe
*data frame*. Secara konseptual, kita dapat menganggap *data frame* sebagai tabel yang terdiri dari
baris yang memiliki nilai pengamatan dan berbagai variabel yang didefinisikan dalam bentuk
kolom. Tipe data ini sangat umum digunakan untuk *dataset*, karena *data frame* dapat
menggabungkan berbagai jenis tipe data dalam satu objek. Untuk memahami tipe *data frame*,
silahkan mengakses contoh *dataset* pada `library(dslabs) `dan pilih *dataset* “*murders*”
menggunakan fungsi `data`:
```{r}
library(dslabs)
data(murders) 
```
Untuk memastikan bahwa *dataset* tersebut tipenya adalah *data frame*, dapat digunakan perintah
berikut:
```{r}
class(murders) 
```
Untuk memeriksa lebih lanjut isi *dataset*, dapat pula digunakan fungsi `str` untuk mencari tahu
lebih rinci mengenai struktur suatu objek:

```{r}
str(murders) 
```
Dengan menggunakan fungsi `str`, dapat diketahui bahwa *dataset* “*murders*” terdiri dari 51 baris
dan lima variabel: *state, abb, region, population, dan total.* Selanjutnya, untuk melihat contoh
enam baris pertama pada dataset, dapat digunakan fungsi `head`:
```{r}
head(murders)
```
Untuk analisis awal tiap variabel yang diwakili dalam bentuk kolom pada tipe *data frame*, dapat
digunakan operator aksesor ($) dengan cara berikut:
```{r}
murders$population 
```
Untuk mengetahui nama-nama dari lima variabel yang dapat dievaluasi menggunakan operator
aksesor, sebelumnya, melalui fungsi `str`, telah kita ketahui bahwa variabel yang dimiliki *dataset*
adalah: *state, abb, region, population, dan total.* Sebagai alternatif, terdapat pula fungsi `name`,
yang dapat digunakan seperti contoh dibawah ini: 
```{r}
names(murders) 
```

## Vector : numeric, character, dan logical 
Objek `murders$population` terdiri dari sekumpulan *numeric* atau data-data angka. Sehingga,
kita dapat mendefinisikan bahwa tipe data `murders$population` berupa *vector.* Angka tunggal
secara teknis dapat didefinisikan sebagai vektor dengan panjang 1, tetapi secara umum kita akan menggunakan *vector* sebagai istilah untuk merujuk ke objek yang terdiri dari beberapa entri.Untuk mengidentifikasi banyaknya entri dalam suatu vector dapat digunakan fungsi `length`seperti contoh berikut: 
```{r}
length(murders$population) 
```
*Vector* khusus ini bertipe *numeric* karena populasi terdiri dari data-data angka: 
```{r}
class(murders$population) 
```
Secara matematis, nilai-nilai dalam `murders$population` adalah berupa *integer.* Namun,
secara default, data angka akan diberikan tipe *numeric* meskipun sebenarnya data tersebut
merupakan bilangan bulat. Misalnya, `class(1) `akan mengidentifikasi nilai 1 sebagai tipe
*numeric.* Untuk mengubah tipe *numeric* menjadi *integer*, dapat digunakan fungsi `as.integer()`
atau dengan menambahkan L pada akhir data angka, contoh: 1L. Untuk melihat perbedaannya,
silahkan gunakan `class(1L)`. 

*Vector* juga dapat digunakan untuk menyimpan *string* dengan tipe *character*, Sebagai contoh:
nama negara pada dataset “*murders*”: 
```{r}
class(murders$state) 
```
Jenis *vector* penting lainnya adalah *logical* yang nilainya berupa TRUE atau FALSE.
```{r}
z <- 3 == 2
z
```
```{r}
class(z) 
```
## Factors
Dalam *dataset* “*murders*”, variabel *state* yang berisi data karakter bukan bertipe *vector*: *character*,
namun, tipe datanya adalah *factor*: 
```{r}
class(murders$region) 
```
Faktor berguna untuk menyimpan data kategorikal. Dapat dilihat, bahwa hanya terdapat 4 wilayah
pada variabel *state.* Untuk melihat jumlah kategori yang dimiliki oleh variabel dengan tipe data
*factor* dapat digunakan fungsi `level`:
```{r}
levels(murders$region) 
```
Pada *background process*, R menyimpan level sebagai bilangan bulat yang memiliki peta
tersendiri untuk melacak arti label dari bilangan tersebut. Hal ini dimaksudkan untuk
penghematan memori, terutama apabila karakter dari tiap level cukup panjang. Standarnya, level
akan ditampilkan sesuai urutan abjad. 

## Lists
*Data frame* merupakan sekumpulan *list* yang memiliki kelas yang berbeda-beda. Sama halnya
dengan *data frame*, analisis *list* dapat dilakukan dengan menggunakan operator aksesor ($) dan
dua kurung siku ([[). 

## Matriks
Matriks merupakan tipe data yang mirip dengan *data frame* karena keduanya memiliki dua
dimensi, yaitu: baris dan kolom. Namun, sama halnya dengan tipe data *vector* numerik, karakter
dan logis, entri dalam matriks harus terdiri dari jenis *vector* yang sama. Dalam hal ini, *data frame*
dapat dikatakan sebagai tipe data yang paling cocok untuk menyimpan data, karena kita dapat
memiliki karakter, faktor, dan angka sekaligus dalam satu *data frame.* Namun matriks memiliki
satu keunggulan yang tidak dimiliki oleh tipe *data frame*: pada matriks dapat dilakukan operasi
aljabar
Untuk mendefinisikan matriks, dapat digunakan fungsi `matrix` dengan mendefinisikan pula
argumen berupa jumlah baris dan kolom yang diinginkan.
```{r}
mat <- matrix(1:12, 4, 3)
mat 
```
Untuk mengakses entri tertentu dalam matriks, dapat digunakan tanda kurung siku ([). Sebagai
contoh, kita akan menampilkan data pada baris kedua, kolom ketiga, menggunakan: 
```{r}
mat[2, 3]