---
title: "Latihan5_123190138"
author: "rega agassi"
date: "10/28/2021"
output:
  pdf_document: default
  html_document: default
---

```{r setup, include=FALSE}
knitr::opts_chunk$set(echo = TRUE)
```

```{r}
library(dslabs)
data(murders) 
```
# Modul 5


1. Fungsi nchar dapat digunakan untuk menghitung jumlah karakter dari suatu vektor karakter. Buatlah satu baris kode yang akan menyimpan hasil komputasi pada variabel ‘new_names’ dan berisi singkatan nama negara ketika jumlah karakternya lebih dari 8 karakter. 
.

```{r}
new_names <- ifelse(nchar(murders$state) > 8, murders$abb, murders$state) 
new_names
```


2. Buat fungsi sum_n yang dapat digunakan untuk menghitung jumlah bilangan bulat dari 1 hingga n. Gunakan pula fungsi ini untuk menentukan jumlah bilangan bulat dari 1 hingga 5.000. 
.
```{r}
sum_n <- function(n){
 x<- 1:n
 sum(x)
}
n<-5000
sum_n(n)
```



3. Buat fungsi compute_s_n yang dapat digunakan untuk menghitung jumlah Sn = 1^2+ 2^2+ 3^2+. . . n^2. Tampilkan hasil penjumlahan ketika n = 10. 
  
````{r}
compute_s_n <- function(n){ 
x <- 1:n 
sum(x*x) 
} 
n<-10
compute_s_n(n) 
```
4. Buat vektor numerik kosong dengan nama: s_n dengan ukuran:25 menggunakan s_n <- vector ("numeric", 25).
Simpan di hasil komputasi S1, S2,. . . S25 menggunakan FOR-LOOP. 
.
```{r}
len <- 25 
s_n <- vector("numeric", length = len)
for(n in 1:len){ 
s_n[n] <- compute_s_n(n) 
} 
s_n
```
5. Ulangi langkah pada soal no. 4 dan gunakan fugsi sapply. 
```{r}
n <- 1:25 
s_n <- sapply(n, compute_s_n) 
s_n
```