---
title: "Latihan4_123190138"
author: "rega agassi"
date: "10/28/2021"
output:
  pdf_document: default
  html_document: default
---

```{r setup, include=FALSE}
knitr::opts_chunk$set(echo = TRUE)
```

## Tugas 4

Pada latihan ini seluruh soal akan akan menggunakan dataset: AS murders.
```{r}
library(dslabs)
data("murders") 
```
1. Gunakan operator aksesor ($) untuk mengakses variabel populasi dan menyimpannya pada
objek baru “pop”. Kemudian gunakan fungsi sort untuk mengurutkan variabel “pop”. Pada
langkah terakhir, gunakan operator ([) untuk menampilkan nilai populasi terkecil.
```{r}
pop <- murders$population
pop <- sort(pop)
print(pop[1])
```
2. Tampilkan indeks dari data yang memiliki nilai populasi terkecil.
Petunjuk: gunakan fungsi order.
```{r}
print(order(murders$population)[1])
```

3. Dengan fungsi which.min, Tulis satu baris kode yang dapat menampilkan hasil yang sama
dengan langkah diatas.
```{r}
print(which.min(murders$population))
```

4. Tampilkan nama negara yang memiliki populasi terkecil.
```{r}
murders$state[which.min(murders$population)] 
```

5. Untuk membuat data frame baru, contoh script yang dapat digunakan adalah sebagai berikut:
```{r}
temp <- c(35, 88, 42, 84, 81, 30)
city <- c("Beijing", "Lagos", "Paris", "Rio de Janeiro",
"San Juan", "Toronto")
city_temps <- data.frame(name = city, temperature = temp) 
```
Gunakan fungsi rank untuk menentukan peringkat populasi dari tiap negara bagian, dimulai
dari nilai terkecil hingga terbesar. Simpan hasil pemeringkatan di objek baru “ranks”, lalu buat
data frame baru yang berisi nama negara bagian dan peringkatnya dengan nama “my_df”.
```{r}
ranks <- rank(city_temps)
my_df <- data.frame(name = city, rank = ranks) 
print(my_df)
```

6. Ulangi langkah sebelumnya, namun kali ini urutkan my_df dengan fungsi order agar data
yang ditampilkan merupakan data yang telah diurutkan dari populasi yang paling tidak padat
hingga ke yang terpadat.
Petunjuk: buat objek “ind” yang akan menyimpan indeks yang diperlukan dalam mengurutkan
data populasi
```{r}
index <- order(city_temps$temperature)
my_df <- data.frame(name = city_temps$name[index], temperature = city_temps$temperature[index]) 
print(my_df)
```

7. Untuk keperluan analisis data, akan dibuat plot yang memvisualisasikan total pembunuhan
terhadap populasi dan mengidentifikasi hubungan antara keduanya. Script yang digunakan:
```{r}
population_in_millions <- murders$population/10^6
total_gun_murders <- murders$total
plot(population_in_millions, total_gun_murders) 
```

Perlu diingat bahwa beberapa negara bagian memiliki populasi di bawah 5 juta, sehingga
untuk mempermudah analisis, buat plot dalam skala log. Transformasi nilai variabel
menggunakan transformasi log10,kemudian tampilkan plot-nya.
```{r}
population_tranform <- log10(murders$population)
total_gun_murders <- murders$total
plot(population_tranform, total_gun_murders)
```

8. Buat histogram dari populasi negara bagian.
```{r}
hist(murders$population)
```

9. Hasilkan boxplot dari populasi negara bagian berdasarkan wilayahnya. 
```{r}
boxplot(population~region, data = murders)
```
