---
title: "Latihan6_123190138"
author: "rega agassi"
date: "10/28/2021"
output:
  pdf_document: default
  html_document: default
---

```{r setup, include=FALSE}
knitr::opts_chunk$set(echo = TRUE)
```

```{r}
library(dslabs)
library(tidyverse)
data("murders")
```


mengkonversi tabel dataset “US murders” dalam bentuk tibble dan simpan dalam objek baru bernama ‘murders_tibble’

```{r}
murders_tibble <- as_tibble(murders)
class(murders_tibble)
```
Gunakan fungsi group_by untuk mengkonversi dataset “US murders” menjadi sebuah tibble yang dikelompokkan berdasarkan ‘region’.

```{r}
murders <- murders %>% group_by(region)
murders
```
Tulis script tidyverse yang menghasilkan output yang sama dengan perintah berikut: exp(mean(log(murders$population)))

```{r}
exp(mean(log(murders$population)))
murders %>% .$population %>% log() %>% mean() %>% exp() #script tidyverse
```
Gunakan map_df untuk membuat data frame yang terdiri dari tiga kolom: ‘n’, ‘s_n’, dan ‘s_n_2’. Kolom
pertama harus berisi angka 1 hingga 100. Kolom kedua dan ketiga masingmasing harus berisi penjumlahan
1 hingga n, dimana n menyatakan jumlah baris.

```{r}
n <- 100
compute_n <- function(x){
  n <- 1:x
  tibble(n = n)
}
compute_s_n <- function(x){
  n <- 1:x
  tibble(s_n = sum(n))
}
compute_s_n_2 <- function(x){
  n <- 1:x
  tibble(s_n_2 = sum(n))
}
Tabel_Sn <- map_df(n, compute_n) %>%
          mutate(map_df(n, compute_s_n)) %>%
          mutate(map_df(n, compute_s_n_2))
Tabel_Sn
```